Inventaris van het archief van het Directoraat-Generaal voor de Landbouw en Voedselvoorziening betreffende plantenziektenkundige aangelegenheden
Nationaal Archief, Den Haag
Ministerie van Landbouw, Directoraat-Generaal voor de Landbouw en de Voedselvoorziening, Plantenziektekundige aangelegenheden
Landbouw / Plantenziektekundige aangelegenheden
1971-1985
L45
4.20 meter; 77 inventarisnummers.
Normale geschreven en getypte documenten, geen bijzondere handschriften.
Nationaal Archief, Den Haag
Ministerie van Landbouw, Natuur en Voedselkwaliteit / Directoraat-Generaal voor de Landbouw en de Voedselvoorziening betreffende plantenziektenkundige aangelegenheden, 1971-1985
Het archief bevat stukken aangaande economische aangelegenheden omtrent bodemproductie, dierenteelt en aanverwante onderwerpen (o.a. bestijding van perevuur op Texel, bacterievuurbestrijding, het gebruik van pesticiden).
Archiefvorming
Geschiedenis van de archiefvormer
Algemeen: taken
Het Directoraat-Generaal voor de Landbouw en de Voedselvoorziening heeft een omvangrijk takenpakket. Als voornaamste taakgebieden gelden:
de aangelegenheden met betrekking tot het voortbrengen, de verwerking en afzet in de agrarische bedrijfstak
de vraagstukken met betrekking tot de marktordening
de vraagstukken met betrekking tot de internationale samenwerking op algemeen economisch en handelspolitiek terrein en op het terrein van de ontwikkelingshulp
de aangelegenheden op het gebied van de landbouwvoorlichting, het landbouwkundig onderzoek en het landbouwonderwijs
de fytosanitaire en veterinaire aangelegenheden.
Tijdens de periode van dit archiefblok (1971 - 1985) was achtereenvolgens ir. J.W. Welten en vanaf 1973 ir. A. de Zeeuw directeur-generaal. Ter ondersteuning van het uitgebreide takenpakket van het Directoraat-Generaal voor de Landbouw en de Voedselvoorziening, beschikte het directoraat-generaal over een uitgebreide organisatie aan ondersteunende directies en uitvoerende diensten. Hieronder volgt een indeling aan directies en diensten:
Directie Algemene Zaken
Plantenziektenkundige Dienst
Veeartsenkundige Dienst
Directie Internationale Aangelegenheden
Directie Agrarische Produktie, Verwerking en Afzet
Directie Marktordeningsvraagstukken
Directie Landbouwkundig Onderzoek
Directie Landbouwonderwijs
Directie Agrarische Vertegenwoordiging Buitenland.
Plantenziektenkundige Dienst
Aangezien dit archiefblok de plantenziektenkundige aangelegenheden betrof van het Directoraat-Generaal voor de Landbouw en de Voedselvoorziening, is een omschrijving van het takenpakket en ontstaansgeschiedenis van de Plantenziektenkundige Dienst van belang. De Plantenziektenkundige Dienst was voor het Directoraat-Generaal voor de Landbouw en de Voedselvoorziening de uitvoerende dienst met betrekking tot de plantenziektenkundige aangelegenheden. Ter volledige duidelijkheid dient gezegd te worden dat het archief niet het archief van de Plantenziektenkundige Dienst zelf betrof, maar dat van de afdeling binnen het Directoraat-Generaal voor de Landbouw en de Voedselvoorziening die zich met plantenziektenkundige aangelegenheden bezig hield. Vandaar dat door het directoraat-generaal destijds voor de naam Plantenziektenkundige Aangelegenheden is gekozen voor dit archief.
De Plantenziektenkundige Dienst in Wageningen is ingesteld bij de Plantenziektenwet 1911 art.5.
Bij de organisatiebeschikking 1970 golden als voornaamste taakgebieden:
het voorkomen en bestrijden van ziekten en plagen van gewassen en aantasting van plantaardige voortbrengselen
het keuren van planten en delen van planten bestemd voor import en export en de afgifte van de vereiste gezondheidscertificaten
het stellen van diagnoses van plantenziekten en -plagen en het geven van algemene voorlichting hierover
de aangelegenheden met betrekking tot bestrijdingsmiddelen
de aangelegenheden betreffende de bestrijding van de muskusrat
o.a het uitoefenen van fytosanitaire en fytofarmaceutische aangelegenheden in het kader van de International Plant Protection Convention (IPPC), die in 1952 in werking trad, en op ander internationaal terrein.
Bij de Plantenziektenkundige Dienst waren het Laboratorium voor Insecticidenonderzoek en het Bureau Bestrijdingsmiddelen van de Commissie voor Fytofarmacie ingedeeld. De taak van de Commissie voor Fytofarmacie (1953 - 1985) was het adviseren van de minister omtrent de toelating van bestrijdingsmiddelen dan wel tot intrekking van een toelating. Voorganger van de commissie was de Bestrijdingsmiddelencommissie (ca. 1948-1953). Gedurende de duur van het huidige archiefblok was dr. N. van Tiel tot 1981 directeur van de PD. Van Tiels opvolger als directeur was ir. H.J. de Bruin.
Gewasbescherming
De Plantenziektenkundige Dienst hield zich zoals hierboven vermeld hoofdzakelijk bezig met gewasbescherming. Bescherming was nodig aangezien de landbouw altijd zwaar geleden heeft onder schadelijke dieren en plantenziekten. Al vanaf eind 19e eeuw trof de overheid wettelijke maatregelen om het aantal misoogsten te verminderen. De maatregelen bestonden uit het opstellen van wetten waarin het weren van een bepaald schadelijk organisme het doel moest zijn. Zo werd bijvoorbeeld de invoer van respectievelijk aardappelen en druiven aan regels onderworpen in de hoop de coloradokever en de druifluis van Nederlandse bodem te weren. Vanaf 1898 werd een algemene wet van kracht waarin de in- en doorvoer van schadelijke organismen voor land-, tuin- en bosbouw aan banden werd gelegd. Een andere reeds vanaf de tweede helft van de 18e eeuw gebruikte methode om misoogsten te voorkomen bestond uit het besproeien van een gewas met bestrijdingsmiddelen. Deze middelen konden een bedreiging vormen voor de volksgezondheid waardoor de behoefte ontstond het gebruik van deze middelen van overheidswege te regelen. Voor zowel het weren van schadelijke organismen als het bestrijden van die organismen met middelen kwam in 1911 de Plantenziektenwet tot stand. Deze wet hield met een aantal wijzigingen, de in- en doorvoer van gewassen betreffende, stand tot een in 1951 opnieuw geformuleerde Plantenziektenwet. Na de Tweede Wereldoorlog groeide het gebruik van bestrijdingsmiddelen voor gewassen sterk en ontstond de behoefte het gebruik van en de handel in bestrijdingsmiddelen te regelen in een aparte wet. De hieruit volgende Bestrijdingsmiddelenwet dateert van 1962 en vormt evenals de Plantenziektenwet van 1911 en 1951 de grondslag voor het handelen van de Plantenziektenkundige Dienst en het Directoraat-Generaal voor de Landbouw en de Voedselvoorziening op het gebied van de gewasbescherming.
Het Gewasbeschermingsbeleid was tot de jaren zeventig een typisch agrarisch beleidsterrein met als doelstelling: het weren van ziekten en plagen veroorzaakt door schadelijke dieren bij planten en plantendelen.
De doelstelling richtte zich respectievelijk op bescherming en bestrijding:
het weren van ziekten en plagen bij planten (fytosanitaire aangelegenheden) waarvoor de Plantenziektenwet en de daaruit vloeiende regelgeving als de voornaamste instrumenten zijn ingesteld
het bestrijden van schadelijke organismen (fytofarmaceutische aangelegenheden), met de Bestrijdingsmiddelenwet- en regelgeving als instrumentarium.
Vanaf 1970 ontstond de behoefte aan een nauwere onderlinge afstemming van fytosanitair en fytofarmaceutisch beleid als gevolg van twee invloedrijke veranderingen in de samenleving. Ten eerste bewerkstelligde de vergroting van het goederentransport meer invoer van ongewenste ziekten en daardoor een toename van het gebruik van bestrijdingsmiddelen. Ten tweede werd de praktijk van gewasbescherming steeds meer in verband gebracht met milieubescherming in het algemeen.
Deze laatste ontwikkeling, die het milieuvriendelijke handelen en denken van de agrarische ondernemer tot doel verhief, stelde de eis dat de Plantenziektenkundige Dienst actief bijdroeg aan de ontwikkeling van systemen die inzicht gaven in de gevolgen van toe te passen gewasbeschermingsmethoden. Dit beleid stelde zich vragen over de introductie, het gedrag en werking van gewasbeschermingsmethoden en trachtte zich een beeld te vormen van het gehele gewasbeschermingsproces, dat wil zeggen vanaf toelating tot en met afval en residuen. Dit beleid moest uiteindelijk leiden tot een betere bewustwording van de gevolgen van beschermingsmethoden en diende informatie te leveren aan ontwerpers van nieuwe technieken en methoden.
Beide veranderingen vereisten een intensieve samenwerking tussen drie partijen:
de betrokken instanties op departementaal verband
het belanghebbende agrarisch en agrochemisch bedrijfsleven
de op het terrein van de gewasbescherming en milieu werkzame internationale organisaties.
Het gemakkelijk toestaan van bestrijdingsmiddelen werd als algemeen uitgangspunt vervangen door het uitsluitend toestaan van middelen en methoden die effectief zijn en geen risico opleveren voor mens en milieu. Regels met betrekking tot de toelating van bestrijdingsmiddelen en hun toepassing zijn dan ook van zeer groot belang geworden.
Publicaties
Gewasbescherming; Een institutioneel onderzoek naar taken en handelingen van actoren op het beleidsterrein gewasbescherming (1945-1995) (Den Haag 2005) PIVOT-rapport 54.
Geschiedenis van het archiefbeheer
De archieven van de Directoraat-Generaal voor de Landbouw en de Voedselvoorziening betreffende plantenziektenkundige aangelegenheden konden als zij de statische fase bereikten, door de archiefvormer overgedragen worden aan het Nationaal Archief in Den Haag.
De archieven zijn in 2008 door het Ministerie van Landbouw, Natuur en Voedselkwaliteit te Den Haag overgebracht naar de Centrale Archief Selectiedienst te Winschoten. Voorafgaande aan de overdracht heeft een materiële toets plaatsgevonden, waarbij geen schade is aangetroffen. De archieven zijn door de Centrale Archief Selectiedienst bewerkt in 2008.
Overbrenging van een overheidsarchief
Inhoud en structuur van het archief
13.02
Selectie en vernietiging
Voor de kerntaak van het Directoraat-Generaal voor de Landbouw en de Voedselvoorziening is bij de selectie van het archief gebruik gemaakt van de volgende selectielijsten:
Selectielijst voor de neerslag van de handelingen van de Minister van Landbouw, Natuur en Voedselkwaliteit en de onder hem ressorterende actoren op het beleidsterrein Gewasbescherming over de periode vanaf 1945, Nr. C/S&A/06/1527, gepubliceerd in de Staatscourant van 11 december 2006, nr. 241 pagina 12.
Naast archiefbescheiden voortvloeiend uit de uitvoering van de kerntaak beschikt het archiefvormende orgaan over archiefbescheiden die voortvloeien uit ondersteunende processen. De hiervoor beschikbare selectielijsten zijn:
Selectielijst voor de neerslag van de handelingen van de Minister van Landbouw, Natuur en Voedselkwaliteit en de onder hem ressorterende actoren op het beleidsterrein Organisatie van de Rijksoverheid over de periode 1945-1999, vastgesteld 5 juli 2005/Nr. C/S&A/05/1364, gepubliceerd in de Staatscourant van 16 december 2005, nr. 245 pagina 25, rekeninghoudend met publicatie in de Staatscourant van 14 juni 2007, nr.112 pagina 10.
Voor de selectie had het archief een omvang van 5,25 meter.
Het archief is na bewerking, met uitzondering van het te vernietigen bestand, verzonden naar het Nationaal Archief te Den Haag. Dat bestaat, na materiële verzorging, uit 4,625 meter te bewaren archiefbescheiden.
Ordening van het archief
Het archief is geordend volgens de oorspronkelijke archiefcode van het Ministerie van Landbouw, Visserij en Voedselvoorziening. De benaming van de rubrieken is zoveel mogelijk overgenomen uit de oorspronkelijke code. Het taakgedeelte (-1) bevat hoofdzakelijk duplicaten van beschikkingen waarin bestrijdingsmiddelen zijn toegelaten op grond van de Bestrijdingsmiddelenwet 1962.
Aanwijzingen voor de gebruiker
Openbaarheidsbeperkingen
Volledig openbaar.
Materiële beperkingen
Aanvraaginstructie
Openbare archiefstukken kunnen online worden aangevraagd en gereserveerd. U kunt dit ook via de terminals in de studiezaal van het Nationaal Archief doen. Om te kunnen reserveren dient u de volgende stappen te volgen:
U maakt een profiel aan op www.gahetna.nl, en logt vervolgens in
Via de archiefinventaris (alleen de beschrijvingen met rode nummers) selecteert u het gewenste archiefstuk door op de knop 'Reserveren' te klikken
In het volgende scherm geeft u aan op welke dag u het archiefstuk wilt inzien
Indien u zich bevindt in de studiezaal en een tafelnummer heeft ontvangen kunt u dit nummer vermelden. Als u geen tafelnummer heeft kunt u tafelnummer 777 laten staan
Vervolgens bevestigt u uw reservering door deze te versturen.
Verwant materiaal
Beschikbaarheid van kopieën
Verwante archieven
2.11.08.03 - Inventaris van het archief van de Directie van de Landbouw: Afdeling Plantenziektenkundige Aangelegenheden
2.11.71 - Inventaris van het archief van de Plantenziektenkundige Dienst, Ministerie van LNV, (1913) 1924-1997
Beschrijving van de series en archiefbestanddelen
- Economische aangelegenheden, -1.82
  - Bodemproductie. Dierenteelt. Bodem- en dierproducten, -1.823
    - Bodemkunde. Grondonderzoek en -verbetering, -1.823.12
      - Projectvoorstellen van Trelleborg BV inzake 'Slow-release formuleringen'., 1983; 1; 1 omslag
        . 'Slow-release formulering' is een verzamelbegrip voor methoden die tot doel hebben actieve stoffen (in dit geval gewasbeschermingsmiddelen) langzaam en min of meer gelijkmatig af te geven, waarbij de werkingsduur van de actieve stof verlengd wordt door het voorkomen van vroegtijdige verwijdering door natuurlijke oorzaken.
    - Bestrijding van plantenziekten- en plagen, -1.823.129
      - Bestrijding van perevuur op Texel, Wieringen en Schouwen-Duiveland., 1971 - 1978; 2; 1 pak
        . Bevat kamervragen.
      - Stukken betreffende het te voeren beleid inzake bacterievuurbestrijding., 1980 - 1984; 3; 1 pak
      - Bestrijdingsmiddelen, -1.823.129.5
        - Beantwoording van kamervragen inzake het gebruik van pesticiden., 1971 - 1977; 4; 1 pak
        - Afwijzingen van bestrijdingsmiddelen op grond van de Bestrijdingsmiddelenwet 1962., 1971 - 1985; 5; 1 omslag
        - Toelatingen van bestrijdingsmiddelen op grond van de Bestrijdingsmiddelenwet 1962., 1971 - 1985; 6-76
          . De stukken zijn op beschikkingsnummer geordend. Het Directoraat-Generaal voor de Landbouw en de Voedselvoorziening voorzag de toelatingsbeschikkingen van nummers. Vanaf 1980 werden de beschikkingen hernieuwd genummerd, wederom beginnend met nummer 3201. Er is geen eigentijdse toegang op de beschikkingsnummers.
          - 3201 - 3299, 1971 - 1979, 6; pak
          - 3303 - 3400, 1971 - 1979, 7; pak
          - 3401 - 3594, 1971 - 1979, 8; pak
          - 3604 - 3766, 1971 - 1979, 9; pak
          - 3767 - 3974, 1971 - 1979, 10; pak
          - 3975 - 4096, 1971 - 1979, 11; pak
          - 4106 - 4180, 1971 - 1979, 12; pak
          - 4181 - 4248, 1971 - 1979, 13; pak
          - 4251 - 4400, 1971 - 1979, 14; pak
          - 4404 - 4548, 1971 - 1979, 15; pak
          - 4552 - 4750, 1971 - 1979, 16; pak
          - 4751 - 4849, 1971 - 1979, 17; pak
          - 4854 - 4999, 1971 - 1979, 18; pak
          - 5003 - 5100, 1971 - 1979, 19; pak
          - 5101 - 5199, 1971 - 1979, 20; pak
          - 5203 - 5299, 1971 - 1979, 21; pak
          - 5301 - 5399, 1971 - 1979, 22; pak
          - 5408 - 5500, 1971 - 1979, 23; pak
          - 5506 - 5575, 1971 - 1979, 24; pak
          - 5576 - 5648, 1971 - 1979, 25; pak
          - 5651 - 5699, 1971 - 1979, 26; pak
          - 5701 - 5775, 1971 - 1979, 27; pak
          - 5776 - 5850, 1971 - 1979, 28; pak
          - 5851 - 5949, 1971 - 1979, 29; pak
          - 5951 - 6050, 1972 - 1979, 30; pak
          - 6051 - 6129, 1972 - 1979, 31; pak
          - 6130 - 6198, 1972 - 1979, 32; pak
          - 6207 - 6300, 1973 - 1979, 33; pak
          - 6301 - 6369, 1974 - 1979, 34; pak
          - 6370 - 6449, 1974 - 1979, 35; pak
          - 6451 - 6550, 1974 - 1980, 36; pak
          - 6552 - 6698, 1975 - 1979, 37; pak
          - 6702 - 6798, 1976 - 1979, 38; pak
          - 6805 - 6939, 1976 - 1979, 39; pak
          - 6957 - 7100, 1977 - 1979, 40; pak
          - 7101 - 7250, 1977 - 1979, 41; pak
          - 7251 - 7450, 1978 - 1979, 42; pak
          - 7451 - 7600, 1979, 43; pak
          - 7601 - 7800, 1979, 44; pak
          - 3201 - 3473, 1980 - 1985, 45; pak
          - 3515 - 4094, 1980 - 1985, 46; pak
          - 4106 - 4488, 1980 - 1985, 47; pak
          - 4525 - 4999, 1980 - 1985, 48; pak
          - 5005 - 5288, 1980 - 1985, 49; pak
          - 5301 - 5582, 1980 - 1985, 50; pak
          - 5585 - 5797, 1980 - 1985, 51; pak
          - 5800 - 5974, 1980 - 1985, 52; pak
          - 5978 - 6099, 1980 - 1985, 53; pak
          - 6100 - 6250, 1980 - 1985, 54; pak
          - 6251 - 6358, 1980 - 1985, 55; pak
          - 6365 - 6494, 1980 - 1985, 56; pak
          - 6510 - 6650, 1980 - 1985, 57; pak
          - 6651 - 6850, 1980 - 1985, 58; pak
          - 6857 - 6992, 1980 - 1985, 59; pak
          - 7000 - 7199, 1980 - 1985, 60; pak
          - 7200 - 7350, 1980 - 1985, 61; pak
          - 7351 - 7499, 1980 - 1985, 62; pak
          - 7500 - 7598, 1980 - 1985, 63; pak
          - 7600 - 7699, 1980 - 1985, 64; pak
          - 7700 - 7825, 1980 - 1985, 65; pak
          - 7826 - 7899, 1980 - 1985, 66; pak
          - 7900 - 7999, 1980 - 1985, 67; pak
          - 8001 - 8099, 1980 - 1985, 68; pak
          - 8100 - 8223, 1980 - 1985, 69; pak
          - 8229 - 8344, 1980 - 1985, 70; pak
          - 8350 - 8473, 1982 - 1985, 71; pak
          - 8477 - 8597, 1982 - 1985, 72; pak
          - 8600 - 8725, 1983 - 1985, 73; pak
          - 8726 - 8849, 1983 - 1985, 74; pak
          - 8850 - 9042, 1984 - 1985, 75; pak
          - 9098 - 9300, 1985, 76; pak
        - Douane, grensformaliteiten, -1.823.129.712.1
          - Wijziging van het afgiftesysteem van gezondheidscertificaten bij de Plantenziektenkundige Dienst., 1971 - 1972; 77; 1 omslag